【裁判字號】    98,簡上,147
【裁判日期】    991103
【裁判案由】    給付工程款
【裁判全文】
臺灣臺南地方法院民事判決             98年度簡上字第147號
上  訴  人  甲○○
被上訴人    雅晶景觀工程有限公司
法定代理人  乙○○
上列當事人間請求給付工程款事件，上訴人對於中華民國98年 8
月3日臺灣臺南地方法院台南簡易庭98年度南簡字第643號第一審
判決提起上訴，經本院於99年10月20日言詞辯論終結，判決如下
：
    主  文
上訴駁回。
第二審訴訟費用新臺幣貳仟玖佰玖拾元由上訴人負擔。
    事  實
甲、上訴人方面：
一、聲明：求為判決：
  (一)原判決廢棄。
  (二)上廢棄部分，被上訴人在第一審之訴及假執行之聲請均駁回
    。
  (三)第一審、第二審訴訟費用由被上訴人負擔。
二、陳述：除與原判決記載相同者，茲引用之外，補稱：
  (一)上訴人於民國（下同）97年7月1日與被上訴人法定代理人乙
    ○○口頭訂立承攬裝修上訴人所有門牌號碼臺南市○○區○
    ○街48號7樓之4房屋（下稱系爭房屋），乙○○於同年 7月
    中旬開始裝修，並言明將於98年 4月15日前完工並請領工程
    款，合先敘明。
  (二)上訴人於98年4月6日接到乙○○之工程款請領單總計新臺幣
   （下同）18萬2,000元，乙○○原要求上訴人將前述款項匯入
    其名下之台新國際商業銀行帳戶，然又於98年 4月13日下午
    至上訴人住所即臺南市○○街48號3樓之2，以急需支付建築
    材料費用為由，要求上訴人直接交付 18萬2,000元予乙○○
    ；上訴人依其所請由其當面點收前述款項，此有證人即上訴
    人之房客丙○○在場親自目睹耳聞。
  (三)被上訴人法定代理人乙○○主張之15萬 5千元並沒有請款單
    、沒有任何證據。
  (四)被上訴人法定代理人乙○○於97年7月1日會同訴外人李明新
    至系爭房屋，帶走7樓之4即系爭房屋的鐵門稱須油漆及換鎖
    ，乙○○與上訴人議定之價格為5,000元，上訴人拿了1張管
    理費4,500元向訴外人陳容梅領取，並說鐵門送到時再付500
    元，迄今鐵門迄未送來，另 4,500元也沒了，經上訴人屢次
    催討，被上訴人法定代理人乙○○還要求 7,000元（98年12
    月10日上午陳容梅打電話稱因時間太久，不願意出庭作證，
    ）一審審理中，被上訴人法定代理人乙○○答應歸還，但至
    今未歸還（上訴人交給乙○○管理費 4,500元向訴外人陳容
    梅領取）。
  (五)97年12月1日上訴人向臺灣銀行（府前路）領取請84萬1,410
    元現金，擬用於系爭房屋修繕支用；97年12月1日就付給乙
    ○○10萬元，過年他的老丈人自大陸來台，被上訴人法定代
    理人乙○○向上訴人借20萬元兌換美金給其老丈人攜回，嗣
    其陸陸續續向上訴人要錢；98年4月6日乙○○及訴外人王永
    富送來之請款單，其中乙○○部分為18萬2,000元，王永富5
    萬9,000元，惟上訴人發現現金已不夠，原擬向訴外人陽信
    銀行申請房貸，然經該行告知上訴人有卡債而無法申貸，上
    訴人轉向訴外人黃方玉蘋借20萬元（實拿18萬元），於98年
    4 月13日給付18萬元現金予乙○○以支付材料費用。
  (六)被上訴人起訴書、原審判決都指「人人診所」；惟查，臺南
    並無「人人中醫診所」，請被上訴人出示工作證明以證明原
    審證人王元璧係「人人診所」所雇用；被上訴人法定代理人
    乙○○於98年11月17日稱「人人診所」於原審審理中已改為
    「仁仁診所」，然「仁仁診所」於98年間已不知去向，乙○
    ○所稱臺南市○○○街3號是1間民宅，係王元璧向人租用，
    以便包攬訴訟代人出庭及偽證。
  (七)查被上訴人法定代理人乙○○於97年12月1日向上訴人拿了1
    0萬元，農曆過年又向上訴人要了20萬元，98年2月8日乙○
    ○稱打牆壁又要10萬元，約過了1星期，乙○○稱水泥要磨
    牆，又要了10萬元，嗣98年3月18日貼瓷磚，又要了10萬元
    ，送瓷磚，又要了10萬元，98年4月13日乙○○拿了18萬2仟
    元現金，98年4月17日又要訴外人李明新拿了8仟7佰元，共
    計有89萬7佰元，因而，上訴人已經將工程款給付完畢，並
    無積欠被上訴人款項，原審判決顯然認事用法不當，違背法
    令等語。
三、證據：援用第一審所提證據，並補提管理費收據、房屋設定
    抵押之第二類土地登記謄本、台南市後備指揮部函、訴外人
    李明新收據、被上訴人雅晶景觀工程有限公司完工請款單影
    本各1份。
乙、被上訴人方面：
一、聲明：求為判決：
  (一)駁回上訴。
  (二)第二審訴訟費用由上訴人負擔。
二、陳述：除與原判決記載相同者，茲引用之外，補稱：
  (一)確實有仁仁診所，被上訴人可以提出證明，也可以提出上訴
    人上班領薪水的資料。
  (二)證人丙○○證言不實，98年4月13日被上訴人沒有去上訴人
    家中收錢；另98年4月17日被上訴人去上訴人家中才是證人
    來開門。
  (三)之前上訴人說被上訴人拿壹佰萬元，後來又說被上訴人丈人
    沒有給付，這些都是上訴人自己編劇的。上訴人說被上訴人
    是4月13日去要工程款，但是被上訴人是和水電工在4月17日
    去的，我們還有到派出所備案，可以調派出所的錄影帶及通
    聯紀錄。
  (四)98年4月13日上訴人沒有給被上訴人錢，原本是同年4月15日
    要匯款，後來沒有匯，98年4月17日訴外人李明新打電話給
    被上訴人法定代理人乙○○說他已經收到錢，所以乙○○才
    跟訴外人王永富去向上訴人要錢，然當天沒有要到錢，因為
    是證人丙○○來開門的，她推託上訴人不在。
  (五)系爭房屋施工工程項目只有施作卷附估價單上之項目，其中
    沒做的部分已經扣除；系爭房屋工程都已完成。
三、證據：除援用第一審所提證據外，補提臺灣臺南地方法院檢
    察署98年度偵字第1465O號起訴書、台南市後備指揮部後南
    市動字第0980003153號函、估價單、收據影本各一件及系爭
    房屋登記謄本。
    理  由
一、本件被上訴人起訴主張：
  (一)上訴人所有門牌號碼臺南市○○區○○街48號7樓之4房屋（
    下稱系爭房屋），因遭人縱火需修繕，上訴人委由被上訴人
    於98年2月11日施作系爭房屋之修繕工程，第一次工程款計
    115,000元，已於98年3月18日完工；嗣上訴人於98年4月5日
    ，追加第二次頂樓漏水工程，工程款計67,000元，扣除未施
    作之陽台欄杆工程15,000元及上訴人已給付鋁窗業者李明新
    之落地門、鋁窗及冷氣窗工程款9,000元外，工程餘款為
    43,000元，被上訴人亦已依約完成工作，惟上訴人尚積欠被
    上訴人工程款158,000元迄今仍未給付。
  (二)上訴人於98年農曆過年期間叫被上訴人估價時，上訴人以系
    爭房屋係訴外人王元璧所有，要求被上訴人將估價單拿到人
    人診所給王元璧，被上訴人依指示交付估價單給王元璧後，
    經上訴人通知開始施作工程，但從未收受上訴人給付之工程
    款80幾萬元及182,000元。被上訴人於第一次工程完工後向
    上訴人請款時，上訴人表示系爭房屋非其所有，其係替他人
    管理，俟追加工程完工後，再一併請款，惟被上訴人於全部
    完工後向上訴人請款，上訴人叫被上訴人於98年4月6日提出
    請款單，被上訴人依上訴人指示提出請款單，上訴人仍不給
    付，被上訴人至人人診所找王元璧，始知系爭房屋是上訴人
    所有，非王元璧所有。又上訴人原要求被上訴人施作陽台欄
    杆磁磚工程，惟上訴人一直不付清先前積欠之工程款，故被
    上訴人並未施作此部分工程等語。
二、上訴人則以：系爭房屋於23年前遭人縱火，上訴人於97年12
    月間請被上訴人估價時，適巧上訴人要去人人診所，所以才
    叫被上訴人將估價單拿至人人診所，後來委由被上訴人施作
    修繕，工程款原約定100,000元，未料被上訴人竟趁上訴人
    因病頭腦昏沈之際，持續追加工程款，且已收取工程款達百
    萬元之多，上訴人為使施工順利，房客早日入住，曾於98年
    4月6日、98年4月13日各給付被上訴人80幾萬元、182,000元
    ，又於98年4月17日支付鋁門窗業者李明新工程款8,700元，
    惟工程迄今尚未完工等語，資為抗辯。
三、本件兩造不爭執之事實如下：
  (一)上訴人所有門牌號碼臺南市○○區○○街48號7樓之4房屋（
    下稱系爭房屋），因需修繕，上訴人委由被上訴人施作系爭
    房屋之修繕工程。
  (二)上訴人就系爭房屋之落地門、鋁窗及冷氣窗工程，已給付訴
    外人即鋁窗業者李明新工程款8,700元。
四、本件兩造之爭執事項如下：
  (一)系爭房屋工程實際施作之期間（起迄點）為何？兩造約定之
    全部工程項目是否業已完成？被上訴人所完成施工工程項目
    及得請求之金額總額為何？
  (二)被上訴人法定代理人乙○○主張上訴人並無給付工程款，請
    求上訴人應對其給付15萬5仟元，是否有理由？
五、本院得心證之理由如下：
  (一)按「當事人主張有利於己之事實者，就其事實有舉證之責任
    。」，民事訴訟法第277條前段定有明文；復按「民事訴訟
    如係由原告主張權利者，應先由原告負舉證之責，若原告先
    不能舉證，以證實自己主張之事實為真實，則被告就其抗辯
    事實即令不能舉證，或其所舉證據尚有疵累，亦應駁回原告
    之請求。」（最高法院17年上字第917號判例要旨可資參照
    ）；查上訴人主張其將所有之系爭房屋委由被上訴人施作修
    繕工程，雖系爭房屋仍有陽台欄杆部分之工程尚未施作，然
    上訴人業已將工程款給付完畢，並主張已先後給付共約一百
    餘萬元予被上訴人法定代理人乙○○云云，然被上訴人則否
    認上訴人業已將工程款給付完畢等情；揆諸前揭規定及說明
    ，上訴人主張上開有利於己之事實，自應由其就已將工程款
    給付完畢之事實負舉證責任，若上訴人不能證明，縱被上訴
    人就系爭不動產工程款仍未獲清償完畢之抗辯不能舉證，或
    其所提證據尚有瑕疵，亦應由上訴人承擔敗訴之結果，合先
    敘明。
  (二)上訴人雖主張其於97年7月1日與被上訴人法定代理人乙○○
    口頭訂立裝修系爭房屋之承攬契約，被上訴人法定代理人乙
    ○○於同年7月中旬開始裝修，並言明將於98年4月15日前完
    工並請領工程款，工程款原預定100,000元，惟因被上訴人
    持續追加工程款，致被上訴人實已收取工程款達一百餘萬元
    之多，然工程迄今尚未完工云云；惟被上訴人則陳稱其係於
    98年2月11日施作系爭房屋之修繕工程，第一次工程款計115
    ,000 元，已於98年3月18日完工，嗣上訴人於98年4月5日追
    加第二次頂樓漏水工程，工程款計67,000元，扣除未施作之
    陽台欄杆工程15,000元及上訴人已給付鋁窗業者李明新之落
    地門、鋁窗及冷氣窗工程款9,000元外，工程餘款為43,000
    元，被上訴人亦已依約完成工作，惟上訴人尚積欠被上訴人
    工程款158,000元迄今仍未給付等語。經查：
  1.上訴人固主張其於97年7月1日與被上訴人法定代理人乙○○
    口頭訂立裝修系爭房屋之承攬契約，被上訴人自同年7月中
    旬開始裝修云云，惟上訴人於原審陳述其係「於97年12月叫
    原告（即被上訴人）來修繕，原告說要等到農曆過完年後才
    能做‧‧」（見原審卷第11頁，98年6月15日言詞辯論筆錄
    ），另被上訴人亦主張其係於98年2月11日施作系爭房屋之
    修繕工程等語；查上訴人對系爭修繕工程之開始裝修期日之
    陳述前後不一，本院審酌98年之農曆大年初一係民國98年1
    月26日，而上訴人原陳稱「原告說要等到農曆過完年後才能
    做」，此外，被上訴人亦主張其於98年2月11日開始施作工
    程，綜參上情，關於系爭修繕工程之裝修始日，堪認被上訴
    人之主張為真實，然上訴人所稱自97年7月中旬開始裝修云
    云，尚難憑採。
  2.上訴人雖主張系爭工程款原約定100,000元，惟因被上訴人
    持續追加工程款，致被上訴人已收取工程款達一百餘萬元之
    多，被上訴人辯稱爭房屋施工工程項目只有其所陳報估價單
    之項目，其中沒做的部分已經扣除，系爭房屋工程都已完成
    等語。查：
  (1)被上訴人於原審所提土地及建物登記謄本、估價單影本等證
    物，為兩造所不爭執（見99年3月24日言詞辯論筆錄）；依
    據被上訴人提出之前開估價單（見98年度南簡調字第623號
    卷第7頁）載明本件修繕工程項目（即品名）、估價金額包
    括：天花板水泥粉光（22000元）、浴室磚牆補高至天
    花板（3500元）、浴室磁磚換新（35000元）、浴室門1
    組（2000元）、房間牆打掉水泥粉光（25000元）、陽
    台地板2020（2500元）、地板4040磁磚（25000元）
    ，以上～合計115,000元；另白鐵門1口（3000元）、屋
    頂防水（30000元）、門面粉光（10000元）、落地門（6500
    元）、鋁窗（2000元）、冷氣窗（500元）、陽台欄杆（150
    00元），以上合計67,000元，上開共14項修繕項目之總金額
    為182,000元（計算式：115,000＋67,000＝182,000）；另
    上訴人於99年3月24日言詞辯論期日稱：「（審判長問：工
    程款達一百餘萬元，有無估價單佐證？）其他都沒有估價單
    ，都只是嘴巴講講。‧‧」，則上訴人空言主張系爭工程款
    經被上訴人持續追加致已達一百餘萬元云云，卻無法提出具
    體證據證明，上訴人之主張實難採信為真，惟依被上訴人所
    陳報之估價單，足認兩造原約定爭房屋施作之工程係前開天
    花板水泥粉光等14個項目，估價總金額182,000元為真實。
  (2)上訴人主張系爭房屋仍有陽台欄杆之15,000元工程尚未施作
    ，此則為被上訴人所不否認；查被上訴人於原審98年6月22
    日言詞辯論期日稱「‧‧我要求被告（即上訴人）付清前面
    的錢我才幫他作，而被告沒有付清前面的錢，所以陽台欄杆
    我沒有貼瓷磚。」（見原審卷第14頁），另被上訴人於原審
    98年7月6日言詞辯論期日亦稱「陽台欄杆沒有施工，因為被
    告不付錢，所以我不願意作」（見原審卷第17頁），因而，
    前開未完成欄杆工程部分之15,000元款項應予以扣除，堪予
    認定；此外，兩造皆不爭執上訴人就系爭房屋之落地門、鋁
    窗及冷氣窗工程，已給付訴外人即鋁窗業者李明新工程款8,
    700元等情，則前開8,700元工程款亦應予以扣除。
  (3)上訴人雖主張其於98年4月6日接到乙○○之工程款請領單共
    計18萬2,000元後，即於98年4月13日下午於住所直接交付18
    萬2,000元予被上訴人法定代理人乙○○云云，然其無法提
    出業已清償工程款之支付證明文件，至證人丙○○於原審雖
    證述：「原告（即被上訴人）於98年4月13日下午來按48號3
    樓之2的電鈴，是我開門，我看到被告拿一疊鈔票給原告，
    被告交錢給原告時，我有聽到被告說是18萬2仟元要原告點
    清，接著我就進去廁所，沒有看到原告點錢，我在廁所還聽
    到原告說『對』，被告問原告還有無其他錢要付，原告說『
    沒有』，『後來被告與我聊天時，告訴我當天拿工程款給原
    告是7樓之4的工程款』」（見原審卷第14頁），然丙○○於
    本院98年12月8日言詞辯論期日卻稱「‧‧我只有看到上訴
    人拿錢給被上訴人，『錢的數目不清楚，』。是在三樓的門
    口拿給被上訴人的。」、「上訴人拿錢給被上訴人後，我出
    來廁所後，『上訴人還在給錢現場，我有問說什麼事，上訴
    人說被上訴人來拿工程款。』」云云，足見證人丙○○對於
    見聞上訴人給付被上訴人工程款數額及地點之說法前後不一
    ；何況，訴外人李明新於原審證述其施作系爭房屋鋁門、鋁
    窗及冷氣窗玻璃工程，報價8,700元，原於98年4月16日向被
    上訴人收取，然被上訴人稱上訴人未給付工程款，要其直接
    向上訴人收取，其嗣於98年4月17日向上訴人收取8,700元並
    開立1張收據予被告等語（詳見原審卷第18頁）。審酌系爭
    房屋二次工程估價款共計182,000元，惟被上訴人並未施作
    陽台欄杆磁磚追加工程15,000元部分，若上訴人確曾於98
    年4月13日支付工程款，理應扣除未施作工程款15,000元部
    分，何以上訴人竟於98年4月13日給付全部工程款182,000元
    ，此舉顯與常情不符，又若上訴人確已於98年4月13日給付
    工程款182,000元，應係包含落地門、鋁窗及冷氣窗工程款
    8,700元部分，然何以訴外人李明新於98年4月17日向上訴人
    請求支付上開工程款8,700元時，上訴人仍予以支付，而未
    為任何反對之意思，更與常情相悖，綜參上情，益徵證人丙
    ○○上開證詞顯係附和上訴人所為不實陳述，自不足採。
  (4)至上訴人於原審陳稱其已給付被上訴人一百餘萬元，迄今已
    無積欠被上訴人工程款云云，被上訴人則辯稱前開情節係上
    訴人「自己編劇的」等語；查上訴人於原審98年6月15日言
    詞辯論期日稱：「‧‧我已經給付給原告100萬元，到目前
    工程尚未完成，98年4月6日原告向我請款，當時我已經給付
    80幾萬，身上已經沒有錢，所以，向朋友借錢20萬元於98年
    4月13日給付原告182,000元。」（見原審卷第11頁），然上
    訴人又於原審自承：「（法官問：有無證據證明於98年4月6
    日已經給付原告80萬元？）沒有證人可以證明，‧‧‧」（
    見原審卷第18頁），嗣卻具狀改稱其自97年12月1日起至98
    年4月17日止，期間陸續給付被上訴人共計有89萬7百元（包
    括98年4月13日給付乙○○18萬2仟元、98年4月17日給付訴
    外人李明新8仟7百元等），則上訴人就其清償之主張不僅無
    法提出證據，其陳述亦前後不符；兼以審酌證人王元壁於原
    審證述上訴人曾於98年1月或2月間向其表示她的房子要整修
    ，因不好意思向承作者殺價，請求由其假裝是屋主，由上訴
    人假裝是其會計並出面殺價，嗣乙○○於98年4月間向其表
    示拿不到工程款，並詢問系爭房屋究竟是否為王元壁所有，
    其方告知乙○○房子係上訴人所有等情（詳見原審卷第25頁
    ），足認上訴人於被上訴人承作工程之初，即有意隱瞞其為
    系爭房屋所有權人及定作人之身分，動機可議，何況，上訴
    人並無法陳報任何具體證據證明系爭房屋工程款達一百餘萬
    元且其業已給付予被上訴人，則上訴人空言主張其已給付被
    上訴人一百餘萬元工程款云云，實難採信。
  (5)綜上，堪認兩造原約定爭房屋施作之工程為前述天花板水泥
    粉光等14個項目，估價總金額為182,000元，然扣除被上訴
    人未施作之工程款15,000元及上訴人業已支付訴外人李明新
    工程款8,700元部分，則被上訴人對上訴人應尚有158,300元
    （計算式：182,000－15,000－8,70 0＝158,300）之工程款
    餘額債權存在；惟被上訴人主張系爭房屋第一次工程款計11
    5,000元，追加第二次頂樓漏水工程款計67,000元，扣除未
    施作之陽台欄杆工程15,000元及上訴人已給付鋁窗業者李明
    新之落地門、鋁窗及冷氣窗工程款「9,000元」，「上訴人
    尚積欠被上訴人工程款158,000元」等語，基於民事訴訟採
    當事人處分權主義，自應以被上訴人計算方式為準，則被上
    訴人主張上訴人積欠其工程款158,000元，洵非無據。惟按
    上訴審之審理範圍係以上訴人對原判決之不服為限，依不利
    益變更禁止原則，本院自僅得於上訴範圍內予以斟酌；本件
    被上訴人既未對原審判決提出上訴或附帶上訴，本院自不得
    就原審有利於上訴人之判斷更為不利益之判斷，是認被上訴
    人僅得請求上訴人給付其工程款155,000元。
六、綜上所述，上訴人未能證明其確已向被上訴人清償工程款完
    畢，實難認上訴人主張其已給付被上訴人工程款達一百餘萬
    元為真實。因而，被上訴人依據兩造所訂立承攬契約之法律
    關係，請求上訴人給付積欠之工程款155,000元，於法自屬
    有據，應予准許。上訴人主張其對被上訴人業已清償工程款
    云云，為無理由，應予以駁回。原審為上訴人敗訴之判決，
    理由雖有部分不同，結論並無二致，仍應予維持。上訴意旨
    指摘原判決不當，求予廢棄改判，為無理由，應予駁回。
七、按訴訟費用，由敗訴之當事人負擔；法院為終局判決時，應
    依職權為訴訟費用之裁判，民事訴訟法第78條及第87條第1
    項分別定有明文。經核本件上訴訴訟費用共計2,990元（包
    括第二審裁判費2,490元、證人丙○○旅費500元），上訴人
    之請求為無理由，爰依上開規定確定訴訟費用應由上訴人負
    擔。
八、本件事證已臻明確，兩造其餘攻擊防禦方法及所提證據，核
    與判決之結果不生影響，均毋庸逐一審酌論述，附此敘明。
九、據上論結，本件上訴為無理由，依民事訴訟法第436條之1第
    3 項、第449條第1項、第78條，判決如主文。
中    華    民    國    99    年     11  月    3     日
              民事第三庭    審判長法  官  杭起鶴
                                  法  官  洪碧雀
                                  法  官  何清池
以上正本證明與原本無異。
如對本判決以違背法令上訴，須於判決送達後20日內向本院提出
上訴狀，同時表明上訴理由及選任律師為訴訟代理人；如已於本
判決宣示後送達前提起上訴者，應於判決送達後10日內補具上訴
理由（均須按他造當事人之人數附繕本）。如委任律師提起上訴
者，應一併繳納上訴審裁判費。
中    華    民    國    99    年    11    月    3     日
                                  書記官  謝明達

司法院資訊處製作；財團法人民間司法改革基金會備份。
